【裁判字號】    89,易,1708
【裁判日期】    901009
【裁判案由】    妨害自由
【裁判全文】
臺灣桃園地方法院刑事判決                        八十九年度易字第一七八號
    公  訴  人  臺灣桃園地方法院檢察署檢察官
    被      告  丁○○
    被      告  壬○○
    右  二  人
    選任辯護人  林清漢律師
右列被告等因妨害自由案件，經檢察官提起公訴（八十九年度偵字第六七二０號），
本院判決如左：
    主  文
壬○○以脅迫使人行無義務之事，處拘役貳拾日，如易科罰金以參佰元折算壹日。
丁○○無罪。
    事  實
一、壬○○於民國八十八年九月十五日上午十時許，在甲○○桃園縣平鎮市○○路二
    ０二巷十四號十六樓住處內，因協調王女積欠其妻丁○○會款之糾紛，欲要求甲○○在其先前擬就之債權讓與切結書上簽名，竟揚言：「若不簽名，便打你」云
    云，以此脅迫方式，使甲○○亟欲息事寧人，遂在上開切結書上簽名，而行此無
    義務之事。
二、案經甲○○訴請台灣桃園地方法院檢察署檢察官偵查起訴。
    理  由
壹、有罪部分：
一、訊據被告壬○○固不否認於右揭時地，要求甲○○在上開切結書上簽名之事實，
    惟否認有何妨害自由犯行，辯稱：我和我太太丁○○沒有強留在甲○○住處，也
    沒有逼他寫切結書，當天是丁○○先去，丁○○拿切結書出來時，甲○○不願意
    簽，丁○○就找我去向他解釋，甲○○就同意簽了云云。經查，告訴人甲○○在
    警訊及偵審中指稱：壬○○要我簽切結書，說不簽要揍我等語（偵卷第八頁反面
    、第二十三頁反面、本院八十九年八月三日筆錄），核與證人即告訴人之女戊○○證稱：有聽到男子說切結書之事，說要打我母親等語（偵卷第十頁反面、第二
    十四頁、本院八十九年八月三日筆錄）相符。雖同案被告丁○○陳稱：沒有逼甲○○簽切結書云云，惟徐女與被告蔡某份屬夫妻，被告又係為王女積欠丁○○之
    債務出面，所述不無迴護之意，且告訴人現今尚有眾多債務猶待清償，此為告訴
    人及被告所不否認，如無特殊原因，應無獨厚丁○○之理，況催討債務，本即難
    期好言相向，而債權人情急之際口出惡言，並不意外，是斟酌兩方所述，應以告
    訴人此部分所述為可信。至證人乙○○、庚○○雖分別證稱：沒有聽過甲○○說
    過被丁○○恐嚇等語（本院九十年二月二日、六月二十九日筆錄），惟告訴人遭
    人催債顯非光彩，未必願予聲張，而證人等並未在場見聞當日談判情形，且證人
    莊女係共同被告丁○○引介參加告訴人互助會，相關事項亦均由徐女代為出面料
    理，從未直接與告訴人聯絡一節，此並據庚○○自承在卷，是證人王某、莊女所
    述所述，或有推測，或不足證明無恐嚇情事，尚均不足為有利被告蔡某之認定。
    又被告蔡某聲請傳喚證人辛○○，並請求調閱告訴人0000000000號當
    日通聯記錄，以證明告訴人所述被害情形不實，查證人萬女經傳未到，上開行動
    電話通聯又已經銷毀，各有傳票及中華電信覆函在卷可考，均無從再行調查，且
    本件事證已臻明確，亦無再予調查之必要。另告訴人指稱被告蔡某在八十八年十
    一月十七日，於辯護人辦公室協調雙方債務時出言恐嚇，並提出錄音帶及其譯本
    為證，惟自譯本內載「王（晶瑩）：你說我欠什麼？你講。蔡（國清）：欠怎麼
    樣。王：我欠扁是不是，你要打我對不對…」以觀，尚難認定被告壬○○另行出
  言恐嚇，併予敘明。此外並有切結書一張附卷可稽。綜上所述，本件事證已臻明
    確，被告壬○○犯行已堪認定。
二、查被告壬○○行為後，刑法第四十一條第一項業於九十年一月四日修正，將原犯
    最重本刑為三年以下有期徒刑以下刑之罪，而受六月以下有期徒刑或拘役之宣告
    ，因身體、教育、職業或家庭之關係，執行顯有困難者，得以一元以上三元以下
    折算一日，易科罰金之規定，修正為「犯最重本刑為五年以下有期徒刑以下刑之
    罪，而受六個月以下有期徒刑或拘役之宣告，因身體、教育、職業、家庭之關係
    或其他正當事由，執行顯有困難者，得以一元以上三元以下折算一日，易科罰金
    」，並於九十年一月十日由總統公布施行，於同年一月十二日生效。經依新舊法
    比較結果，對被告並無不同，應依刑法第二條第一項前段規定，適用修正後之法
    律。核被告壬○○所為，係犯刑法第三百零四條第一項之強制罪；被告蔡某當時
    意在陪同丁○○前往討債，而脅迫告訴人簽立切結書，並無為自己不法所有之意
    圖，參酌最高法院五十三年台上字第四七五號判例、五十七年台上字第五二三號
    判決意旨，尚與恐嚇得利罪無涉，併予敘明。爰審酌被告此前並無前科，有台灣
桃園地方法院檢察署刑案資料查註記錄表一紙附卷可稽，素行良好，本件究係告
    訴人積欠被告之妻債務於前，債權人催討債務一時情緒失控，雖可理解，然口出
    威嚇之語，仍有不該，及被告犯後雖未坦認犯行，態度仍屬良好等一切情狀，量
    處如主文所示之刑，並諭知易科罰金之折算標準，以示懲儆。
三、公訴意旨另以：被告壬○○於右揭時地，強行進入告訴人甲○○上址屋內，並無
    視於告訴人要求被告與其妻丁○○退出屋外之意思，滯留在內。因認被告壬○○
    此部分所為，涉有刑法第三百零六條第二項之滯留不退罪。訊據被告壬○○則辯
    稱：我和警衛講過，他們問過甲○○才放我上去，沒有強留在甲○○家不走等語
    。經查，告訴人在警訊、偵審中均僅指稱：（丁○○進來後）我就要出門，我一
    開門就看到壬○○，門一打開壬○○就進來了等語（偵卷第八頁、第二十三頁、
    本院九十年八月三日筆錄），並未指訴渠等如何滯留其住宅未退。再者，經本院
    函詢民安保全公司結果，據稱當日排班表已經銷毀，無從傳喚當日值勤警衛查證
    ，而證人即告訴人住處警衛己○、丙○○及癸○○三人則證稱：甲○○有說不接
    見外客，他還有寫一張紙條貼在警衛室，大門進去時熟人不用登記，但我們會徵
    詢住戶意見，進大樓有大門、車道及東、西側門，要進去都要用刷卡，車道只有
    車輛才可進出等語（本院八十九年十月十九日筆錄），以王女住處多所管制，王
    女且特別交代警衛不得任意放行訪客以觀，似以被告壬○○、丁○○所稱：有和
    警衛說過等語，較為可信。是告訴人指訴不無誇大之嫌，尚難採取。又依證人戊○○所述：是我開門放丁○○進來，先前徐女單獨與告訴人洽談時，並無爭吵，
    嗣後僅聽聞男子聲音喝叱告訴人等語（本院八十九年八月三日筆錄），顯難佐證
    被告蔡某滯留在告訴人住宅甚明。至告訴人嗣又指稱：壬○○可能是從地下室車
    庫跑進來，他埋伏在外面云云，無非推測之詞，且參酌證人即警衛己○、丙○○
    所述，車道入口配有警衛等語（本院八十九年十月十九日筆錄），足見告訴人此
    部分所述，並無可取。此外，復查無其他積極證據，足資認定被告蔡某涉有此部
    分犯行。惟公訴意旨認被告此部分犯行與前開論罪科刑部分之事實間，有牽連犯
    裁判上一罪之關係，爰不另為無罪之諭知。
貳、無罪部分：
一、公訴意旨另以：被告丁○○因甲○○積欠其會款，竟與其夫壬○○共同基於妨害
    自由之犯意聯絡，於右揭時地攜上開蔡某事先擬就之債權讓與切結書，共同前往
    上址告訴人甲○○住處，而無視於告訴人要求渠等退出屋外之意思，並向王女告
    稱：「若不簽名，便打你」云云，使告訴人心生畏怖，而依言簽立切結書，行此
    無義務之事。因認被告丁○○所為，涉有刑法第三百零四條之強制罪，及同法第
    三百零六條第二項之滯留不退罪。
二、訊據被告丁○○固不否認於右揭時地，與壬○○共同前往告訴人上址住處，並要
    求甲○○在上開切結書上簽名之事實，惟否認有何妨害自由犯行，辯稱：我和我
    先生壬○○沒有強留在甲○○住處，也沒有逼他寫切結書，當天是我先拿切結書
    去和甲○○談，我拿切結書出來時，甲○○不願意簽，我就找壬○○來向他解釋
    ，甲○○就同意簽了等語。
三、按犯罪事實應依證據認定之，無證據不得推定其犯罪事實，刑事訴訟法第一百五
    十四條訂有明文。又告訴人之告訴，係以使被告受追訴為目的。經查，公訴人認
    被告徐女涉有上開罪嫌，無非係以告訴人及告訴人之女戊○○之指訴，為其論據
    。惟查，告訴人指訴不無誇大之嫌，此如前述，且其在警訊及本院審理中，均僅
    指稱：壬○○說要打我等語（偵卷第八頁、本院八十九年八月三日筆錄），在偵
  查中雖稱：他們（壬○○、丁○○）有逼我簽，若不簽要揍我云云（偵卷第二十
    三頁反面），然終未能指明被告徐女有何威嚇之語，或其事先與壬○○有共謀之
    意。再者，證人戊○○僅證稱壬○○口出威嚇一節，此亦如前述，而債權人向債
    務人催討債權，本即難期好言相向，是證人耿女所稱：丁○○很兇的說，你為什
    麼不開門等語，雖然屬實，亦不能據此認定被告丁○○有何妨害自由犯行。此外
    ，復查無其他積極證據，足資認定被告丁○○有何公訴意旨所指之犯行。被告徐
    女之犯行既屬不能證明，依上說明，自應為無罪之諭知。
據上論斷，應依刑事訴訟法第二百九十九條第一項前段、第三百零一條第一項，刑法
第二條第一項前段、第三百零四條第一項，修正後刑法第四十一條第一項前段，罰金
罰鍰提高標準條例第一條前段、第二條，判決如主文。
本案經檢察官許曉微到庭執行職務。
中        華        民        國    九十    年    十    月      九      日
                                    臺灣桃園地方法院刑事第五庭
                                        法  官     陳彥宏
右正本證明與原本無異
如不服本判決書應於送達後十日內向本院提出上訴狀
                                   書記官     翁其良
中        華        民        國    九十    年    十    月      九      日
論罪法條：刑法第三百零四條
刑法第三百零四條
以強暴、脅迫使人行無義務之事或妨害人行使權利者，處三年以下有期徒刑、拘役或
三百元以下罰金。
前項之未遂犯罰之。


司法院資訊處製作；財團法人民間司法改革基金會備份。
